臺灣高等法院臺南分院刑事裁定
110年度毒抗字第428號
抗  告  人  甲○○




上列抗告人因違反毒品危害防制條例案件，不服臺灣臺南地方法
院中華民國110年5月11日裁定（110年度毒聲字第476號），提起
抗告，本院裁定如下：
    主  文
抗告駁回。
    理  由
一、原裁定意旨略以：抗告人即被告甲○○因施用第二級毒品甲基
    安非他命案件，經依原審法院110年度毒聲字第59號裁定送
    法務部○○○○○○○○附設勒戒處所觀察、勒戒後，認有繼續施用
    毒品之傾向，有原審法院前開裁定書及法務部○○○○○○○○附設
    勒戒處所民國110年5月4日高戒所衛字第11010003540號函送
    之評估名冊影本、證明書及評估標準紀錄表等附卷可稽，則
    檢察官依毒品危害防制條例第20條第2項後段之規定，聲請
    裁定令抗告人入戒治處所施以強制戒治，核無不合，應予准
    許。
二、抗告意旨略以：抗告人曾於105年間受觀察、勒戒，距今已
    超過5年，縱使期間犯下他案而執行徒刑，然既已執行完畢
    ，實不應以司法前科紀錄做為衡量「強制戒治處分」之重要
    依據，否則有違一罪不二罰、罪不溯及既往之精神。又抗告
    人雖有另案，然僅單憑心理醫師二次評估，再以司法前案紀
    錄為佐，即裁定抗告人應受強制戒治處分，無端附加1年刑
    期，怎能令人心服。抗告人屬「戒癮治療病人」而非精神病
    患，非得長期限制自由，否則難以痊癒，縱抗告人有繼續施
    用毒品之傾向，難道心理醫師有預知能力，能預見抗告人在
    某年後仍會施用毒品，按情、理、法，應撤銷強制戒治處分
    等語。
三、按觀察、勒戒後，檢察官或少年法院（地方法院少年法庭）
    依據勒戒處所之陳報，認受觀察、勒戒人無繼續施用毒品傾
    向者，應即釋放，並為不起訴之處分或不付審理之裁定；認
    受觀察、勒戒人有繼續施用毒品傾向者，檢察官應聲請法院
    裁定或由少年法院（地方法院少年法庭）裁定令入戒治處所
    強制戒治，其期間為6個月以上，至無繼續強制戒治之必要
    為止，但最長不得逾1年，毒品危害防制條例第20條第2項定
    有明文。又有無繼續施用毒品傾向的評估標準，並非完全以
    受勒戒人勒戒後的結果為準，勒戒前的各種情況，仍應作為
    評估的依據。依勒戒處所評分說明手冊規定，是以前科紀錄
    與行為表現、臨床評估、社會穩定度三項合併計算分數，每
    一大項皆有靜態因子與動態因子。先以靜態因子分數評分，
    靜態因子分數總分在60分（含）以上為「有繼續施用毒品傾
    向」：60分以下，與動態因子分數相加，如果總分在60分（
    含）以上，為「有繼續施用毒品傾向」。是以，刑事被告有
    無「繼續施用毒品傾向」，係依具體個案的臨床實務及相關
    事證等情綜合判定，有其相當的專業依據及標準，且涉及專
    門醫學；另衡酌強制戒治的目的，是為協助施用毒品者戒斷
    毒品的心癮及身癮，所為的一種保安處分類型，該評估標準
    是適用於每一位受觀察、勒戒處分之人，具一致性、普遍性
    、客觀性，並加以綜合判斷的結果，倘其評估由形式上觀察
    ，無擅斷或濫權等明顯不當的情事，法院自應予以尊重。
四、經查：
  ㈠抗告人經原審法院以110年度毒聲字第59號裁定送法務部○○○○
    ○○○○附設勒戒處所執行觀察、勒戒後，經該勒戒處所醫療人
    員評分結果，認前科紀錄與行為表現部分，合計為26分（毒
    品犯罪相關司法紀錄有「4」筆，每筆5分，上限10分，計10
    分、首次毒品犯罪年齡為「31歲以上」，計0分、其他犯罪
    相關紀錄有「2筆」，每筆2分，上限10分，計4分、入所時
    尿液毒品檢驗為「多種毒品反應」，計10分，上開四項靜態
    因子合計為24分；所內行為表現之動態因子持續於所內抽菸
    ，計2分）；臨床評估部分，合計為36分（多重毒品濫用為
    「有，種類：海洛因及安非他命」，計10分、合法物質濫用
    為「有，種類：菸」，計2分、使用方式為「有注射使用」
    ，計10分、使用年數為「超過1年」，計10分，上開四項靜
    態因子，合計為32分；精神疾病共病〈含反社會人格〉經評定
    為「無」，計0分、臨床綜合評估〈含病識感、動機、態度、
    就醫意願〉評定為「中度」，計4分，上開二項動態因子合計
    為4分）；社會穩定度部分，合計為5分（工作為「全職工作
    板模工人」，計0分、家人藥物濫用為「無」，計0分，上開
    二項靜態因子，合計為0分；入所後家人是否訪視，為「無
    」，計5分、出所後是否與家人同住，為「是」，計0分，上
    開二項動態因子，合計為5分）。以上靜態因子分數共計56
    分、動態因子分數共計11分，總分合計為67分，已在60分以
    上，而綜合判斷為「有繼續施用毒品傾向」等情，有法務部
    ○○○○○○○○110年5月4日高戒所衛字第11010003540號函檢送之
    該所附設勒戒處所之有無繼續施用毒品傾向證明書、評估標
    準紀錄表各一份在卷可稽。而上開評估標準紀錄表確由符合
    醫師資格之人所為之評斷，並無程序違法之情狀；且該評估
    標準紀錄表記載之評分，均係該所相關專業知識經驗人士，
    於抗告人觀察、勒戒期間，依其本職學能在各該具體項目，
    就個案之臨床實務及相關事證，一一評估後所為之綜合判斷
    ，自得憑以判斷抗告人有無繼續施用毒品傾向之證明，則該
    勒戒處所綜合評分者依個案之臨床實務及具體事證，判定抗
    告人為「有繼續施用毒品傾向」，依上開說明，尚無不合；
    復查該「有無繼續施用毒品傾向評估標準紀錄表」已詳載計
    算之標準，尚非空洞無據，抗告人徒憑己見，質疑心理醫師
    評估結果，甚至謂心理醫師預斷抗告人日後將再度施用毒品
    云云，均不足為免除強制戒治處分之理由。
　㈡抗告人雖主張其前科（靜態因子）均已執行完畢，上述評估
    紀錄不應加以列入評估，否則屬變相之一罪二罰云云。然受
    觀察、勒戒者之毒品犯罪或其他犯罪相關前科紀錄，客觀上
    反應出受觀察、勒戒者沾染毒品之種類、時間、毒癮程度、
    行為態樣、外在影響環境、可能誘發其他犯罪等情狀，自足
    以作為評估受觀察、勒戒者是否有繼續施用毒品傾向之標準
    ，故將該等司法紀錄列為評分項目，並無不當，其重點亦非
    在於用過往犯罪紀錄處罰行為人，而係放在評估繼續治療、
    強制戒治之必要性認定。又刑事責任所謂一事不二罰，係指
    對於同一犯罪行為，基於法秩序之維護與人民權益受剝奪應
    符比例原則之精神，施以法律評價，只許擇一種刑事處罰為
    之，並僅能處罰一次，不得重複施罰，始合公平正義理念（
    最高法院94年度台上字第6919號刑事判決意旨參照）。而毒
    品施用者因具有病患性犯人特質，對其施以觀察、勒戒或強
    制戒治之保安處分，旨在於幫助施用毒品者戒除毒癮，處分
    之性質非為懲戒行為人，而係為消滅其再次施用毒品之危險
    性，採以觀察、勒戒方式戒除其身癮，及以強制戒治方式戒
    除其心癮之措施，在評估有無繼續施用毒品傾向時，納入施
    用者前此之毒品等前案紀錄作為指標，通案列計一致但比重
    不同之分數，再為個案上之統計與分數加總，最後得出有繼
    續施用毒品傾向之結論而認施用者有強制戒治之必要，有其
    本質考量及合理之關連性，並非針對其過去之前案紀錄再重
    複為刑事處罰，二者性質、程序皆有不同，並無違反一事不
    再理原則之情事。抗告意旨以此指摘原裁定不當，亦屬無據
    。
五、綜上所述，原審以抗告人經觀察、勒戒結果，認有繼續施用
    毒品之傾向，乃裁定令抗告人入戒治處所施以強制戒治，並
    無違誤。抗告意旨仍以前揭情詞指摘原裁定不當，並無理由
    ，應予駁回。
據上論斷，應依刑事訴訟法第412 條，裁定如主文。
中　　華　　民　　國　　110 　年　　6 　　月　　1 　　日
                  刑事第七庭    審判長法  官  吳勇輝
                                      法  官  吳錦佳
                                      法  官  周紹武
以上正本證明與原本無異。
不得再抗告。
　　　　　　　　　　　　　　　　　　　書記官  楊宗倫 　
中　　華　　民　　國　　110 　年　　6 　　月　　1 　　日